【裁判字號】    92,再易,6
【裁判日期】    950831
【裁判案由】    再審之訴
【裁判全文】
臺灣新竹地方法院民事判決               92年度再易字第6號
再審原告    乙○○
            甲○○
上二人共同
訴訟代理人  洪大明律師
複 代理 人  葉文博律師
再審被告    丁○○
訴訟代理人  丙○○
            楊重文
上列當事人間請求返還停車位事件，再審原告對於本院民國90年
5月9日90年簡上字第133號確定判決提起再審之訴，本院判決如
下：
    主  文
再審之訴駁回。
再審訴訟費用由再審原告負擔。
    事  實
甲、再審原告方面：
一、聲明：
（一）本院90年簡上字第133號確定判決應予廢棄。
（二）上廢棄部分，再審被告之上訴應予駁回。
（三）再審及前審訴訟費用由再審被告負擔。
二、陳述：
    本件再審被告於90年間起訴請求再審原告返還座落新竹市○
    ○段第1666建號內車位編號為「20號4樓」之停車位（下稱
    系爭停車位），本院第一審判決再審被告之訴駁回（90年竹
    簡字第153號）；再審被告提起上訴，本院以90年簡上字第
    133號判決「被上訴人（即再審原告）應將新竹市○○段
    1161號建物內之車位編號「204Ｆ」之停車位返還予上訴人
    及新竹市○○段1161號建物之全體所有權人等」。然上開90
    年簡上字第133號民事判決，有「適用法規顯有錯誤」及「
  判決主文與理由顯有矛盾」情形，茲分述如下：
（一）系爭停車位原分管使用權人係吳杏美，吳杏美因積欠再審
      原告夫妻二人65萬元，而將該車位使用權讓渡予再審原告
      使用，茲應審究者為該車位因欠款而讓渡使用之性質（
      法律關係）為何？再審原告因支付款項予訴外人吳杏美，
      而取得該車位之使用權，其法律性質實為一種租賃關係（
      最高法院46年台上字第519號判決、47年台上字第1889號
      判決、43年台上字第652號判決、52年台上字第2739號判
      決參照），殆無疑義，依民法第425條規定，此租賃契約
      對再審被告繼續有效，則再審被告即不得向再審原告請求
      返還系爭停車位；原審不查，未予適用民法第425條等規
      定，致影響判決，顯構成再審之理由。
（二）再者，原確定判決於第6頁第7行以下認：「訴外人吳杏美
      尚有所有權時，雖得容任被上訴人乙○○、甲○○使用，
      但在訴外人吳杏美喪失地下室所有權應有部分時，所有權
      之權能自跟隨所有權應有部分之移轉而移轉，．．．，隨
      訴外人吳杏美失去所有權，被上訴人乙○○使用系爭停車
      位之權源自亦不存在」。上述判決理由亦有違誤，因再審
      原告係支付對價取得車位使用權，法律性質應屬租賃，依
      上所述，此租賃關係對再審被告繼續存在，原確定判決認
      再審原告對系爭車位無使用權源，其所適用法規顯有錯誤
      ；且查，原確定判決書理由二所述各點理由，均未敘明所
      適用法規為何，亦有消極不適用法規之再審事由。
（三）復原確定判決理由第7頁第3行以下認：「訴外人吳杏美基
      於所有權而分管特定使用之系爭停車位，既因其所有權應
      有部分拍賣轉讓予上訴人，則系爭停車位之使用權能自然
      跟隨所有權應有部分之轉讓而由上訴取得。」。惟其判決
      主文卻又記載：「被上訴人應將新竹市○○段1161號建物
      內之車位編號「204Ｆ」（20號4樓）之停車位返還予上訴
      人及新竹市○○段1161號建物之全體所有權人」，一稱由
      再審被告取得車位使用權、一稱要將車位返還於1161號建
      物之全體所有權人，其主文與理由，亦顯有予盾。
（四）再按，系爭地下室之停車位屬機械式，該機械式之停車設
      備甚為貴重，價值不菲，有獨立之產權，該產權已由吳杏
      美轉讓所有權予再審原告取得，原確定判決未分別釐清
      1161建號與機械設備之產權屬不同人所有，遽認應將該停
      車位返還予再審被告，亦有適用法規錯誤及消極不適用法
      規之情形。
（五）再審被告以民事訴訟法上之當事人進行主義及辯論主義指
      稱再審原告沒有主張租賃關係性質供原審審酌，故原判決
      無適用法規顯有錯誤之情事云云。惟查，再審原告於一、
      二審時，均未委託律師擔任訴訟代理人，但對於事實經過
      之來龍去脈均有詳細陳述及交代，依最高法院46年台上字
      第519號判決、47年台上字第1889號判決、43年台上字第
      652號判決、52年台上字第2739號判決意旨觀之，均認其
      法律性質為一種租賃關係；故當事人只要陳述其事實經過
      （矧再審原告於一、二審為被告、被上訴人，勿庸為任何
      請求），如何適切適用、解釋法律，係為法院之職權；再
      審被告指稱再審原告違背當事人進行主義及辯論主義原則
      ，顯有誤會。又再審被告之前手吳杏美積欠再審原告款項
      ，而以系爭停車位有價讓渡使用，用以折抵欠款，徵諸前
      揭最高法院判決意旨，大同小異，自屬一種租賃關係，再
      審被告以名稱、標的不同等，即認無一吻合，顯屬強詞奪
      理。
（六）本件訴外人吳杏美將系爭停車位供再審原告有償使用之日
      期為87年5月20日，有卷附讓渡書可佐，而民法第425條新
      修正公布施行之日期為89年5月5日，依法律不溯既往之原
      則，該425條第2項增訂之規定，應自後發生效力，之前所
      發生之租賃情事，其權利並不受影響。退步以言，原確定
      判決於第五頁(一)認：「本件區分所有之大樓由地主及建商
      合作興建完成，完成時大樓由建商及地主分別出售，並在
      出售時與個別之買受人約定，僅額外付費之買受人始得使
      用地下室之停車位等。果爾，房地之買賣與停車位之買賣
      係分屬不同之契約；本件訴外人吳杏美於買受房、地時另
      外付費取得系爭停車位之使用權，但嗣於87年5月20日因
      欠債而將系爭停車位讓渡與再審原告使用，類似情形，訴
      外人吳杏美與自始未付費取得停車位之使用權無異，則向
      吳杏美購買房、地之再審被告，其權利焉可能大於其前手
      ，而平白擁有該車位之使用權，顯有違公平、誠信原則。
      綜上所陳，原確定判決認再審原告應還該停車位予再審被
      告及全體所有權人，並非允當。
乙、再審被告方面：
一、聲明：
（一）再審原告之訴駁回。
（二）再審訴訟費用由再審原告負擔。
二、陳述：
（一）按我國民事訴訟法原則上係採當事人進行主義及辯論主義
      ，亦即民事訴訟法係依當事人之請求而開始保護私權，即
      所謂「不訴不理」。又所謂辯論主義，即法院僅依當事人
      聲明之範圍，以及其所提供之訴訟資料，以為判斷其請求
      當否之主義，例如民事訴訟法第388條規定：「除別有規
      定外，法院不得就當事人未聲明之事項為判決。」。然而
      本件依再審原告於原確定判決歷經一、二審之審理過程中
      ，從未曾一語主張前述最高法院之判例或判決意旨之事由
      據以主張原確定判決所據為認定之由訴外人吳杏美與再審
      原告乙○○間之車位使用權讓渡契約係屬「租賃」之性質
      以供原確定判決審酌，則參照民事訴訟之當事人進行主義
      及辯論主義之原則，原確定判決未予以審酌自屬合法合理
      ，否則即有訴外裁判，判決違背法令之情事，故而自無再
      審原告所主張有所謂消極不適用法規之「適用法規顯有錯
      誤」之情事。
（二）次查，依照再審原告所舉前述最高法院判決、判例之意旨
      而言，並無一判決或判例意旨有如其所主張本件爭訟適用
      之餘地，分別說明如下：
  １、最高法院46年台上字第519號判例意旨乃在闡述按月給付
      稻穀而使用房屋，不因其給付名稱為津貼而謂非屬租金之
      性質。此與本件再審原告乙○○向訴外人吳杏美一次價購
      系爭停車位使用權之情形並無何適用之餘地。
  ２、47年台上字第1889號判例意旨乃在闡述以房屋提供他人為
      營業場所且僅按日收取一定金額而不負擔合夥損益之分配
      ，則此一行為並非合夥而係租賃關係。此亦與本件再審原
      告乙○○向訴外人吳杏美一次價購系爭停車位使用權之情
      形並無何適用之餘地。
  ３、最高法院43年台上字第652號判決意旨乃在闡述租賃契約
      與使用借貸契約之區別。此亦與本件情形不相吻合。
  ４、最高法院52年台上字第2739號判決意旨亦在闡述使用借貸
      與租賃之不同。此與本件爭訟之情形亦無一吻合。
      從而本件再審原告主張本件原確定判決理由有判決不適用
      上開最高法院判決或判例意旨以致有消極不適用法規之再
      審事由云云，顯然均無一適用本件原確定判決所認定之事
      實，故而自無「適用法規顯有錯誤」之再審事實。
（三）又退萬步言之，本件縱有如再審原告所主張民法第425 條
      第1項買賣不破租賃之適用，然查，上開法條係於88年4月
      21日經總統修正公布補增列第2項規定：「前項規定，於
      未經公證之不動產租賃契約，其期限逾五年或未定期限者
      ，不適用之。」依民法債篇施行法第36條之規定，上開修
      正條文係自89年5月5日施行，而系爭停車位之所有權再審
      被告係於89年5月間因法院拍賣程序而自前手吳杏美繼受
      而來，並由執行處於89年5月30日發給權利移轉證書，故
      而系爭停車位縱使有民法第425條第1項規定之適用，依修
      正後同法第2項之規定而言，因係屬未經公證之不定期租
      賃，則自可予以排除第1項規定之適用。亦即再審原告亦
      不得對再審被告主張有所謂租賃關係之存在，則參酌司法
      院大法官會議釋字第177號後段之解釋「惟確定判決消極
      的不適用法規，對於裁判顯無影響者，不得據為再審理由
      」之意旨，原確定判決縱然有未適用民法425條第1項規定
      之情事（僅為假設）然於原確定判決而言，顯亦無影響，
      則再審原告亦不得執為再審之事由。
（四）關於再審原告主張原確定判決有民事訴訟法第496條第1項
      第2款「判決理由與主文顯有矛盾者」部分：
      按「民事訴訟法第496條第1項第2款所謂：判決理由與主
      文顯有矛盾，係指判決依據當事人主張之事實，認定其請
      求或對造抗辯為有理由或無理由，而於主文為相反之諭示
      ，且其矛盾為顯然者而言。茲確定判決於理由項下，認定
      再審原告對於再審被告部分之上訴為無理由，而於主文諭
      示駁回再審原告此部分之上訴。依上說明，並無判決理由
      與主文顯有矛盾之情形。」最高法院80年台再字第130 號
      判例意旨參照。則就本件原確定判決理由而言，原確定判
      決業已針對再審被告部分之上訴認為有理由，而於主文諭
      知廢棄原第一審之判決，並依再審被告之請求判令「被上
      訴人（即再審原告）應將新竹市○○段1161號建物內之車
      位編號「204Ｆ」（20號4樓）之停車位返還予上訴人（即
      再審被告）及新竹市○○段1161號建物之全體所有權人」
      。則參酌上述最高法院判例意旨，自無判決理由與主文顯
      有矛盾之情事。又再審被告所取得者係停車位之應有部分
      ，僅因基於共有人間之分管契約之約定而得就上開停車位
      取得使用權，則就再審原告而言，其自屬無權占有，則參
      酌民法第821條之規定，自應為如原確定判決主文所示之
      請求，再審原告主張上開確定判決與理由顯有矛盾云云，
      顯對於法律規定有所誤解，所為之主張亦不符合「顯有」
      矛盾之再審理由，自亦應依法駁回其訴。
（五）再者，非主物之成份，常助主物之效用，而同屬一人者，
      為從物。主物之處分及於從物。民法第68條第1、2項分別
      定有明文。按停車位固有「平面」及「機械式」車位之分
      ，雖所謂機械式停車位乃係為善用停車空間，而於原平面
      停車位之上方以機械方式創造另一停車空間，若無機械之
      輔助，則機械式車位自屬無從使用，故而此一機械設備自
      屬停車位之從物，參酌上開法條文義，自係由停車位之所
      有權人取得機械設備之所有權，再審原告於再審理由中強
      予區分，非但與法條文義不符，且亦未就其所主張之事由
      究係原確定判決如何不適用何種法規或如何適用法規錯誤
      為具體之指摘，而僅空泛聲稱有適用法規錯誤及消極不適
      用法規之情形，參酌最高法院73年台聲字第377號判例意
      旨，再審原告此部分之再審事由並未具體表明，自非合法
      。
    理  由
一、本件再審原告因不服本院90年度簡上字第133號第二審確定
    判決提起再審之訴，經審閱上開再審理由，係以原確定判決
    有適用法規顯有錯誤及判決理由與主文顯有矛盾之情，而認
    有民事訴訟法第496條第1項第1款、第2款規定之再審事由。
    再審被告則對於再審原告之主張辯駁如上。爰就再審原告主
    張是否可採，分述如下：
（一）關於原確定判決有無適用法規顯有錯誤部分：
  １、按民事訴訟法第496條第1項第1款所謂「適用法規顯有錯
      誤」，係指確定判決所適用之法規顯然不合於法律規定，
      或與司法院現尚有效及大法官會議之解釋，或最高法院尚
      有效之判例顯然違反者而言。若在學說上諸說併存尚無法
      規可據者，不得指為用法錯誤，（最高法院57年台上字第
      1091號、60年台再字第170號判例參照）。
  ２、本件再審原告雖主張其以新台幣（下同）65萬元之對價，
      向系爭停車位之前手吳杏美受讓系爭停車位，其法律性質
      屬租賃關係云云。惟按區分所有建物之共同使用部分性質
      上係屬共有，共有人將各相關區分所有專有部分之建物所
      有權移轉時，依土地登記規則第94條規定，其共同使用部
      分之所有權，亦隨之移轉同一人，各共有人對於該共同使
      用部分之設施，雖可依其共有部分之經濟目的，加以使用
      或約定分管，但使用權為所有權之積極權能之一，不得與
      所有權分離而單獨為買賣標的。又地下室車位共同使用部
      分，與建物專有部分，具有密切不可分之主從關係，建物
      專有部分所有人不得將共同使用部分之車位使用權單獨出
      售他人，或保留車位使用權而將建物專有部分出售他人。
      查系爭停車位原為吳杏美分管使用，於87年5月20日以65
      萬元讓渡予非系爭大樓之區分所有建物所有權人之再審原
      告乙○○，業為兩造於原審所不爭，並有讓渡書一紙卷內
      可稽（本院90年竹簡字第153號卷第21頁），觀之讓渡書
      內容載明「本人吳杏美積欠乙○○65萬元，因無法償還，
      以最愛庭園位於新竹市○○路○段354巷20號4樓之停車位
      ，讓渡給予乙○○」等語，顯係再審原告乙○○單獨向吳
      杏美價購系爭停車位，而屬其與吳杏美間之買賣行為，且
      此買賣僅具債權效力，不得以之對抗再審被告無疑。再審
      原告認其性質為租賃關係云云，尚非可採。至再審原告援
      引之最高法院46年台上字第519號、47年台上字第1889號
      判例，均在闡釋租賃之對價關係，43年台上字第652號判
      決、52年台上字第2739號判決係說明租賃與使用借貸之不
      同，核與本件係再審原告乙○○向吳杏美價購系爭停車位
      之情形有別，自不得比附援引。綜上，本件再審原告乙○
      ○係向吳杏美價購系爭停車位，非屬租貸契約，則原審未
      予適用民法第425條規定，自屬當然。從而，再審原告以
      原確定判決適用法規顯然錯誤提起本件再審之訴，顯無理
      由。
（二）關於原確定判決有無判決理由與主文顯有矛盾部分：
  １、按「民事訴訟法第496條第1項第2款所謂：判決理由與主
      文顯有矛盾，係指判決依據當事人主張之事實，認定其請
      求或對造抗辯為有理由或無理由，而於主文為相反之諭示
      ，且其矛盾為顯然者而言。茲確定判決於理由項下，認定
      再審原告對於再審被告部分之上訴為無理由，而於主文諭
      示駁回再審原告此部分之上訴。依上說明，並無判決理由
      與主文顯有矛盾之情形。」，最高法院80年台再字第130
      號判例意旨可資參照。查本件原確定判決理由（二）、（
      三），已詳為說明系爭停車位之使用權能為系爭停車位坐
      落之地下室之所有權之一部分，因分管協議由各共有人使
      用特定部分。吳杏美基於所有權而分管特定使用之系爭停
      車位，既因其所有權應有部分拍賣轉讓予再審被告，則系
      爭停車位之使用權能自然跟隨所有權應有部分之轉讓而由
      再審被告取得。再審原告使用系爭停車位之權源係來自吳
      杏美之所有權，並無獨立取得使用權，是吳杏美喪失所有
      權，再審原告亦無權繼續使用系爭停車位之權能，因認再
      審被告部分之上訴為有理由，而於主文諭知廢棄原第一審
      之判決，並依再審被告之請求判令「被上訴人（即再審原
      告）應將新竹市○○段1161號建物內之車位編號「204Ｆ
      」（20號4樓）之停車位返還予上訴人（即再審被告）及
      新竹市○○段1161號建物之全體所有權人」。則參酌上述
      最高法院判例意旨，自無判決理由與主文顯有矛盾之情事
      。復按各共有人對於第三人，得就共有物之全部，為本於
      所有權之請求，固為民法第821條所明定，惟對於無權占
      有或侵奪共有物者，請求返還共有物之訴，依同法條但書
      之規定，並參照司法院院字第1950號解釋，應求為命被告
      向共有人全體返還共有物之判決，不得請求僅向自己返還
      ，最高法院著有41年度台上字第611號判例。則原判決主
      文第2項判命再審原告將系爭停車位返還予全體共有人，
      亦稱允當。是再審原告主張原確定判決具有民事訴訟法第
      496條第1項第2款之再審事由，亦非有據。
  ２、復按，非主物之成份，常助主物之效用，而同屬一人者，
      為從物。主物之處分及於從物。民法第68條第1、2項分別
      定有明文。查系爭停車位為「機械式」車位，係即利用停
      車空間，而於原平面停車位之上方以機械方式創造另一停
      車空間，若與停車位專用部分分離，則機械式設備自無從
      使用，二者具有密不可分之主從關係，是此一機械停車設
      備自屬停車位之從物，揆諸前揭規定，再審被告既因拍賣
      而取得系爭停車位之使用權，則位於此停車位之機械式設
      備自應由再審被告取得。原審就此雖未詳予論述，惟於判
      決結果並無影響，況再審原告亦未就其上開主張之事由予
      以論述原確定判決有如何不適用法規或適用法規錯誤，而
      僅空泛聲稱有適用法規錯誤及消極不適用法規之情形，參
      酌最高法院73年台聲字第377號判例意旨，再審原告此部
      分之再審事由並未具體表明，自非合法，附此敘明。
二、末按再審之訴，顯無再審理由者，得不經言詞辯論，以判決
    駁回之，民事訴訟法第502條第2項定有明文。本件再審原告
    主張判決適用法規顯有錯誤及判決理由與主文顯有矛盾之情
    形云云，並無所據，是本院90年度簡上字第133號之確定終
    局判決並無再審原告主張之民事訴訟法第496第1項第1款、
    第2款規定之再審事由。從而，再審原告據以提起本件再審
    之訴，請求廢棄原確定判決，並為其有利之判決，顯無理由
    。揆之上開說明，自得不經言詞辯論，逕以判決駁回之。
三、據上論結，本件再審之訴為無理由，依民事訴訟法第502條
    第2項、第78條、第85條第1項前段，判決如主文。
中    華    民    國    95    年    8    月    31     日
                  民事第二庭    審判長法  官  楊明箴
                                      法  官  彭淑苑
                                      法  官  黃美盈
以上正本係照原本作成。
本判決不得上訴。
中    華    民    國    95    年    8    月    31     日
                                      書記官  許麗汝


司法院資訊處製作；財團法人民間司法改革基金會備份。
